【裁判字號】    99,判,123
【裁判日期】    990211
【裁判案由】    有關郵政事務
【裁判全文】
最  高  行  政  法  院  判  決
                                       99年度判字第123號
上  訴  人  強訊郵通股份有限公司
代  表  人  甲○○
被 上訴 人  交通部
代  表  人  毛治國
上列當事人間有關郵政事務事件，上訴人對於中華民國96年2月1
日臺北高等行政法院95年度訴字第2135號判決，提起上訴，本院
判決如下：
    主  文
原判決廢棄。
訴願決定及原處分均撤銷。
第一審及上訴審訴訟費用均由被上訴人負擔。
    理  由
一、上訴人於民國94年7月間，遞送安信信用卡股份有限公司（
    下稱安信公司）寄交訴外人鍾君及許君之信用卡帳單等（下
    稱系爭郵件）營業行為，涉有違反郵政法情事。案經被上訴
    人調查結果，認上訴人有以遞送具有通信性質之文件為營業
    情事，違反郵政法第6條第1項規定，乃依同法第40條第1款
    規定，以94年12月20日交郵字第0940014964號處分書，處上
    訴人新臺幣（下同）50萬元罰鍰，並命上訴人立即停止遞送
    信函、明信片或其他具通信性質文件等營業行為（下稱原處
    分）。上訴人不服，提起訴願，遭決定駁回，遂提起本件行
    政訴訟。
二、上訴人於原審起訴意旨略謂：按郵政法第6條第1項規定所稱
    之信函、明信片或通信性質郵件，應指一對一高度個性化之
    文書，或具有雙方相互傳達消息之書函為限。是以，系爭郵
    件既非信函、明信片，亦非屬通信性質之文件，自非該條項
    所規範之客體。故交通部據郵政法第48條所訂定之郵件處理
    規則第4條第2項規定，將通信性質郵件解釋為寄件人之文件
    具有對特定人傳達意思、觀念或事實之功能，而將所有可能
    之文書郵件均含括之，顯已逾越郵政法第6條第1款之授權目
    的。再者，郵政法第6條第1項訂定時，係基於保護國家機密
    之時空背景下，限制不特定人民進入郵政遞送市場，然而，
    隨著時移勢轉，該規定實已侵害人民職業選擇自由及人民選
    擇秘密通訊方式之自由，而屬違憲，被上訴人不得據此而為
    裁罰依據。經查，上訴人自84年間起，即有遞送與系爭郵件
    相同或近似之商業文書營業行為，而未曾受罰，上訴人自始
    即認定此係合法營業行為，從而，對該行為並無故意或過失
    可言。又被上訴人於處分前並未提供充足資料供上訴人陳述
    意見，復未經合法調查程序，且依郵政法第40條第1款規定
    ，係處罰行為人之「營業」行為，而非單次之「投遞」行為
    ，同條所謂「未停止，得按次連續處罰」，則次一行政處分
    標的應在前一處分時點之後始符合規定；是以，系爭郵件之
    投遞行為發生於94年7月，然前一處分所記載之處罰時點卻
    為同年6月至7月，兩者時點業已重複，本件顯屬重複處罰，
    有違一事不二罰原則，另原處分未按行政程序法之規定，詳
    為記載違規之時間、地點，故原處分顯屬違法，應予撤銷。
    此外，被上訴人對於上訴人持續開單處罰，卻對於黑貓宅急
    便長期為旅行社遞送機密文件、護照、現金之營業行為，未
    曾予以處罰，顯違平等原則。為此請判決將原處分及訴願決
    定均撤銷等語。
三、被上訴人則以：上訴人受託遞送之系爭郵件為信用卡帳單，
    具有對特定人傳達意思、觀念或事實之功能，被上訴人以上
    訴人有遞送信函、明信片或其他具有通信性質文件為營業之
    情事，違反郵政法第6條第1項規定，其違法事證明確，且已
    依法給予其陳述意見之機會，遂依郵政法第40條第1款規定
    處上訴人罰鍰50萬元，並命立即停止上開營業行為，自無不
    合。另郵件處理規則第4條第2項規定，符合司法院釋字第59
    3號解釋意旨對於法規命令所要求之合目的性選擇及合理關
    聯性，並符合法律授權明確性原則，自未逾越郵政法第6條
    第1項規定之授權範圍與立法精神，而郵政法第6條第1項規
    定亦未限制人民之工作自由權。又上訴人經被上訴人以93年
    4月28日郵字第1號處分書處10萬元罰鍰後，仍繼續從事上開
    營業行為，於前開處分後之每一次遞送郵件行為均屬個別獨
    立之違法營業行為，自可按次連續處罰，且上訴人經被上訴
    人依郵政法第40條規定之處罰計有18次，足證其對於違法事
    實確有直接故意等語，資為抗辯。
四、原審斟酌全辯論意旨及調查證據結果，以：(一)上訴人於94年
    7月間，遞送安信公司寄交鍾君及許君之信用卡帳單，涉有
    違反郵政法情事。案經被上訴人調查結果，認上訴人有以遞
    送具有通信性質之文件為營業情事，違反郵政法第6條第1項
    規定，乃依同法第40條第1款規定，以原處分處上訴人50萬
    元罰鍰，並命上訴人立即停止遞送信函、明信片或其他具通
    信性質文件等營業行為。上訴人不服，提起訴願，遭決定駁
    回，遂向原審法院提起行政訴訟等事實，有原處分、安信公
    司信用卡帳單及信封（貼有上訴人服務標章)等件影本在卷
    可稽，堪以憑認。(二)郵政法第6條第1項所稱信函、明信片或
    其他文件具有通信性質之意，係指寄件者為將其對特定之人
    之心理狀態（訊息）向特定之人發表，乃藉由紙、絹等介體
    或以其他非電信通訊方式記錄其心理狀態（訊息）向特定之
    人傳遞者而言。而上開表示行為，有欲成立法律行為者（此
    即法律行為構成要件中所稱之意思表示），有非欲成立法律
    行為者；非欲成立法律行為之表示行為中，又分為知的表示
    、情的表示與意思通知，又非欲成立法律行為之表示行為有
    時亦因法律之規定逕生一定之法律效果，例如承認他人權利
    存在（知的表示）、宥恕（情的表示）、催告（意思通知）
    等之表示。惟無論何種表示行為，如其傳遞訊息之介體記錄
    者係寄件人向特定人所為之個別性訊息，即屬具有通信性質
    之文件，有別於普遍性、不具個別屬性之訊息傳遞。本件審
    酌被上訴人所遞送之信用卡帳單等文件，均屬寄件人針對收
    件者所為特定且具個別性訊息之表示，揆諸前揭說明，上訴
    人所遞送之文件，即係具通信性質之文件，上訴人主張其所
    遞送之系爭文件，非屬一對一高度個性化文書，並非郵政法
    第6條第1項所規範之客體云云，無乃其一己主觀之見，所訴
    核無可採。至於郵件處理規則第4條第2項「前項所稱通信性
    質，指寄件人之文件具有對特定人傳達意思、觀念或事實之
    功能。」之規定，僅係就郵政法第6條第1項具有通信性質之
    文件應具寄件人向特定人表示其對特定人之個別性訊息之屬
    性予以闡釋，於郵政法第6條第1項之構成要件及立法目的尚
    無違背。是上訴人主張「郵件處理規則」第4條第2項規定逾
    越母法之授權目的及範圍云云，要無可取。另上訴人於原審
    審理時自承:「目前提起行政訴訟的大約有32件，上訴人收
    到的處分大概有38件了」云云，並提出臺北高等行政法院94
    年度訴字第2227號、95年度訴字第215號及95年度訴字第797
    號等3件相關判決為憑，則上訴人應已知悉郵政法第6條第1
    項、第40條及郵件處理規則第4條第2項等規定，其應注意能
    注意而不注意，猶於94年7月間，為安信公司遞送系爭郵件
    ，縱非故意，亦難謂毫無過失，其空言伊未曾受被上訴人裁
    罰，乃係合法認知，就本件行為無故意或過失可言云云，所
    訴亦不足採。(三)至上訴人援引原審法院95年度訴字第797號
    判決意旨，主張本件有重複處分之違法乙節。查上開判決僅
    係個案判決，並非判例，不能拘束本件依法所為之判斷。且
    郵政法第40條規定所稱「次」，係指違法行為而言；而「按
    次」係指經被上訴人依郵政法第40條前段處分後之每1次違
    法行為；是如經被上訴人依郵政法第40條前段處分後，仍繼
    續從事經被上訴人命其停止之行為，於前開處分後之每1次
    違法行為，均屬每1次獨立之違法行為，自可按次連續處以
    罰鍰（本院86年度判字第1477號判決意旨參照）。準此，自
    被上訴人第1次處分上訴人後，命其停止而不停止，其後上
    訴人每1次違法行為，被上訴人均得按次連續處罰。按經營
    遞送信函、明信片或其他具有通信性質函件為業之人，每次
    遞送行為均係其營業行為，而各次遞送行為均單獨違反郵政
    法第6條第1項之規定，而得獨立成為處罰客體，則被上訴人
    對上訴人所為第1次行政處分（93年4月29日送達），已命上
    訴人立即停止其違法遞送之行為，是自該日之後，上訴人每
    次遞送行為，並非違法「狀態」之繼續，而係第1次命其停
    止後不停止之再1次違法行為，已符合郵政法第40條後段按
    次連續處罰之要件，尚非重複處分。經查，本件原處分所處
    罰上訴人之違法遞送郵件行為，為安信公司寄送鍾君及許君
    之信用卡帳單，其違法行為時間分別為94年7月12日（該帳
    單上結帳日期2005/07/10)、94年7月25日（該帳單上結帳日
    期2005/07/27）；至於被上訴人94年9月9日交郵字第094001
    0194號處分書所處罰上訴人之違法遞送郵件行為，分別為亞
    太行動寬頻電信股份有限公司寄送劉君之電信費帳單、臺灣
    紙業股份有限公司股務代理人臺証綜合證券股份有限公司寄
    送黃君之股東常會議事錄，其違法行為時間分別為94年6月
    30日、94年7月8日，有取締違反郵政法事件處分書之認定違
    法事實時間、地點一覽表、臺北高等行政法院95年度訴字第
    797號判決書、信用卡帳單及信封封套等件在卷可按。足見
    ，該2件處分書之違法事實及違法時間，均不相同，從而上
    訴人主張本件處分有重複處分之違法乙節，並無理由等由，
    乃駁回上訴人在原審之訴。
五、本院查：(一)按「除中華郵政公司及受其委託者外，無論何
    人，不得以遞送信函、明信片或其他具有通信性質之文件為
    營業。」「有下列情形之一者，處新臺幣10萬元以上50萬元
    以下罰鍰，並通知其停止該等行為；未停止者，得按次連續
    處罰：一、違反第6條第1項規定，以遞送信函、明信片或其
    他具有通信性質文件為營業者。」郵政法第6條第l項、第40
    條第1款定有明文。故行為人如有違反郵政法第6條第l項之
    行為，而依同法第40條第1款規定接獲多次罰鍰處分者，即
    有發生多次繳納罰鍰或可能受多次裁決罰鍰之結果。以遞送
    信函、明信片或其他具有通信性質之文件為營業者，以反覆
    實施遞送行為為構成要件，在停止營業以前，其違規事實一
    直存在。立法者對於違規事實一直存在之行為，如考量該違
    規事實之存在對公益或公共秩序確有影響，除使主管機關得
    以強制執行之方法及時除去該違規事實外，並得藉裁處罰鍰
    之次數，作為認定其違規行為之次數，即每裁處罰鍰一次，
    即認定有一次違反行政法上義務之行為發生而有一次違規行
    為，因而對於違規事實持續之行為，為按次連續處罰者，即
    認定有多次違反行政法上義務之行為發生而有多次違規行為
    ，從而對此多次違規行為得予以多次處罰，並不生一行為二
    罰之問題，與法治國家一行為不二罰之原則，並無牴觸。惟
    以按次連續處罰之方式，對違規事實持續之違規行為，評價
    及計算其法律上之違規次數，並予以多次處罰，其每次處罰
    既然各別構成一次違規行為，則按次連續處罰之間隔期間是
    否過密，以致多次處罰是否過當，仍須審酌是否符合憲法上
    之比例原則，司法院釋字第604號解釋足資參照。又按次連
    續處罰既以違規事實持續存在為前提，而使行政機關每處罰
    一次即各別構成一次違規行為，顯以合理且必要之行政管制
    行為，作為區隔違規行為次數之標準，除法律將按次連續處
    罰之條件及前後處罰之間隔及期間為明確之特別規定，或違
    規事實改變而非持續存在之情形者外，則前次處罰後之持續
    違規行為，即為下次處罰之違規事實，始符所謂「按次連續
    處罰」之本旨。行政機關如適用按次連續處罰之規定，而於
    罰鍰處分書僅記載裁處前任意部分時段之違規行為，使「時
    段」在行政機關具體實施之管制行為外，構成另一種任意區
    隔連續違規行為次數之標準，致行政機關「按次連續」裁處
    罰鍰之處分書未記載部分時段之裁處前違規行為，可能成為
    另一次罰鍰處分之違規事實，而行為人則在法律以行政機關
    之具體裁處行為所區隔之一次違規行為之範圍內，有受重複
    處罰之虞，此即與按次連續處罰之立法本旨不符而於法有違
    (本院98年度11月份第1次庭長法官聯席會議決議參照)。(二
    )本件上訴人前因持續違反郵政法第6條第1項規定之遞送信
    函之營業行為，原處分所認定之違法日期為94年7月間，係
    在前次處分即被上訴人94年8月31日交郵字第0940009817號
    處分書(處上訴人罰鍰50萬元，並命上訴人立即停止遞送郵
    件)於94年9月5日送達於上訴人前之違規營業行為，被上訴
    人既已對於上訴人於接獲第1次處分書後至接獲前處分書前
    所為遞送信函之營業行為予以處罰，自不得再就上訴人於此
    期間之任何時段所為違規行為，予以處罰。乃被上訴人嗣又
    於94年12月20日對上訴人94年7月間所為營業行為予以處罰
    （即原處分），有違按次連續處罰之本旨，核與首開法律規
    定意旨不符，應認原處分係屬違法，訴願決定及原判決遞予
    維持，均有違誤，上訴人執此指摘原判決違背法令，為有理
    由，應由本院將原判決廢棄，並撤銷原處分及訴願決定。
六、據上論結，本件上訴為有理由。依行政訴訟法第256條第1項
    、第259條第1款、第98條第1項前段，判決如主文。
中    華    民    國    99    年    2     月    11    日
                    最高行政法院第六庭
                        審判長法官  吳  明  鴻
                              法官  林  茂  權
                              法官  黃  淑  玲
                              法官  劉  介  中
                              法官  黃  秋  鴻
以  上  正  本  證  明  與  原  本  無  異
中    華    民    國    99    年    2     月    12    日
                              書記官  吳  玫  瑩


司法院資訊處製作；財團法人民間司法改革基金會備份。
